最高法院刑事判決　　　　　　　　　　　　　　　九十三年度台上字第六三五三號
　　上　訴　人　甲○○
　　　　　　　　乙○○
　　右　一　人
　　選任辯護人　陳鴻謀律師
　　上　訴　人　丁○○
　　　　　　　　丙○○
　　右　一　人
　　選任辯護人　李慶松律師
右上訴人等因貪污等罪案件，不服台灣高等法院台中分院中華民國九十三年四月二十
九日第二審判決（九十一年度上訴字第五０八、五０九、五二九、五三０號，起訴案
號：台灣台中地方法院檢察署八十五年度偵字第二一七九一、二二一五０、二二八六
六、二三六四一號、八十六年度偵字第五八七、一二九七、一四五四、二二七五、二
六二０、一一九九一號），提起上訴，本院判決如左：
    主  文
原判決關於甲○○、乙○○、丁○○暨丙○○妨害投票部分均撤銷，發回台灣高等法
院台中分院。
    理  由
本件原判決撤銷第一審關於甲○○、乙○○、丁○○暨丙○○妨害投票部分之判決。
改判仍論處甲○○共同依據法令從事公務之人員，經辦公用工程收取回扣，未遂；乙
○○依據法令從事公務之人員，經辦公用工程舞弊；丁○○非依據法令從事公務之人
員，亦非受公務機關委託承辦公務之人，對於依據法令從事公務之人員，關於違背職
務之行為，期約賄賂；丙○○共同連續對於有投票權之人交付賄賂而約其投票權為一
定之行使罪刑。固非無見。惟查：(一)按刑事審判上之共同被告，係為訴訟經濟等原因
，由檢察官或自訴人合併或追加起訴，或由法院合併審判所形成，其間各個被告及犯
罪事實仍獨立存在。故共同被告對於其他共同被告之案件而言，為被告以外之第三人
，本質上屬於證人，為確保被告對證人之詰問權，證人於審判中，應依法定程序，到
場具結陳述，並接受被告之詰問，其陳述始得作為認定被告犯罪事實之依據。刑事訴
訟法於九十二年二月六日經　總統公布增訂第二百八十七條之二規定：「法院就被告
本人之案件調查共同被告時，該共同被告準用有關人證之規定」，並於同年九月一日
施行。本件原判決論處甲○○經辦公用工程收取回扣；乙○○經辦公用工程舞弊；丁
○○對於違背職務之行為，期約賄賂罪刑，無非相互援引共同被告甲○○、乙○○、
丁○○於警訊及偵查中之供詞為據。第按原審於九十三年四月二十九日審判時，並未
依前開規定適用人證之調查程序，俾使共同被告立於證人之地位而為陳述，致有不當
剝奪被告對於證人之正當詰問權，其所踐行之訴訟程序難謂適法。(二)科刑之判決書須
將認定之犯罪事實詳記於事實欄，然後於理由內逐一說明其憑以認定之證據，使事實
與理由兩相一致，方為合法。如認定事實與其所採用之證據及認定之理由不相適合，
即屬理由矛盾，其判決當然為違背法令。原判決於事實欄記載乙○○通知川順公司人
員領取投標之資料僅原判決附表編號一至編號五之工程，並無「編號七之工程」，惟
於理由欄內卻說明「參之被告丁○○為了得標如附表『編號七號所示垃圾場工程』亦
曾邀請鄭銘富、甲○○、乙○○等人到三引餐廳及福吉樓餐廳吃飯十次左右，飯後再
到紫微星地下酒家僱小姐陪酒亦約有四、五次……；被告鄭銘富、乙○○亦均坦承曾
因該工程接受招待；證人李明吉亦證陳：丁○○、鄭銘富、乙○○均有因該工程而聚
餐等情」等語（原判決第七三、七四頁）。究竟甲○○經辦公用工程收取回扣；乙○
○經辦公用工程舞弊；丁○○對於依據法令從事公務之人員，關於違背職務之行為，
期約賄賂之行為，有無包括原判決附表編號七之工程？其事實之記載與理由之說明不
相一致，自有判決理由矛盾之當然違背法令。(三)貪污治罪條例第四條第一項第三款所
稱「建築或經辦公用工程或購辦公用器材、物品收取回扣」及同法條第一項第五款或
同條例第五條第一項第三款「對於違背職務之行為收受賄賂」、「對於職務上之行為
收受賄賂」，其犯罪態樣不同。而所謂「回扣」與「賄賂」，雖均屬對公務員之不法
原因為給付，但前者係指公務員就應付給之建築材料費、工程價款或購辦費用，向對
方要約，提取一定比率或扣取其中一部分，圖為自己不法之所有而言；後者則係指對
於公務員之職務行為或違背職務行為，給付具有一定對價關係之金錢或可以金錢計算
之財物等不法報酬而言。故貪污治罪條例規定處罰之各種貪瀆行為中，「回扣」及「
賄賂」係屬不同之行為態樣及內容，不應等同視之。原判決論丁○○以修正前貪污治
罪條例第十條第二項期約賄賂罪行，主文記載「丁○○非依據法令從事公務之人員，
亦非受公務機關委託承辦公務之人，對於依據法令從事公務之人員，關於違背職務之
行為，期約賄賂」，明確宣示丁○○係犯違背職務之行為，期約賄賂罪。卻於事實欄
記載「丁○○隨即向鄭銘富期約稱：大甲鎮公所發包之工程如全部由川順公司得標，
丁○○願意給付工程款之一成為『回扣』，其中鄭銘富可分得百分之三，其餘百分之
七則歸甲○○等語，因鄭銘富不同意此分配比例，丁○○乃表示要回去與甲○○商量
，嗣丁○○乃至鎮長辦公室向甲○○提出工程『回扣』比例為由丁○○按工程款之一
成半支付，鄭銘富分得百分之五，甲○○分得百分之十，經甲○○答以：你們說好就
好，默示表示同意後，丁○○即再至鄭銘當上垃服務處，對鄭銘富稱其已與甲○○商
量好，由丁○○按工程款之一成半支付『回扣』，鄭銘富分得百分之五，甲○○分得
百分之十」等語，原判決就丁○○貪瀆行為之態樣及內容，所宣告之主文與事實之記
載亦不相一致，復有判決理由矛盾之違法。(四)被告之自白，須非出於強暴、脅迫、利
誘、詐欺或其他不正之方法，且與事實相符者，始得採為證據，如果被告之自白，係
出於不正之方法，並非自由陳述，即其取得自白之程序，已非適法，則不問自白內容
是否確與事實相符，因其非係適法之證據，即不能採為判決基礎，故審理事實之法院
，遇有被告對於自白提出刑求之抗辯時，應先於其他事實而為調查。原判決論處丙○
○妨害投票罪刑，無非以共同被告鄭銘男（改名為鄭全麟）於檢察官及警訊中之供述
為據。第按鄭銘男於審判中指稱：「當初我在八十五年十月份就被檢察官收押，並立
即借提出去，他們告訴我這並沒有我的事情，我只要按照他們的話說，我就可以出去
，但是我如果不照他們的話，我就不能出去，所以我為了能交保出去才配合他的說詞
，我從來沒有載師爺（指吳文）去過紫竹寺，也沒有所謂送錢去給代表的事情……
當初我還是個小孩子，如果鄭銘富有賄選，他也不會告訴我」、「當初承辦的員警告
訴我，我只要照這樣說說，檢察官就會放我回去，事實上我並沒有參與這些事情，而
且這些事情怎可能讓一個小孩知道」等語（原審第三卷第七一頁）。倘若不虛，警察
及檢察官如以羈押之方法取得鄭銘男之供述，已違反其自白之任意性，其供述即無證
據能力，原審以鄭銘男於檢察官及警訊中之供述作為丙○○論罪之基礎，並未說明丙
○○抗辯鄭銘男之供述無證據能力何以不足採信之理由。猶有判決理由欠備之違誤。
(五)甲○○、乙○○、丁○○部分，原審審判期日，並未依刑事訴訟法第二百八十八條
第三項規定，於調查證據程序之後，踐行審判長就被告被訴事實為訊問之程序，逕行
辯論程序（見原審第五卷第一四一頁），同有違法可指。上訴意旨指摘原判決違法，
尚非全無理由，應認原判決有發回更審之原因。
據上論結，應依刑事訴訟法第三百九十七條、第四百零一條，判決如主文。
中　　　華　　　民　　　國　　九十三　　年　　 十二 　　月　　　二　　　日
                              最高法院刑事第四庭
                                  審判長法官  紀　俊　乾
                                        法官  黃　正　興
                                        法官  劉　介　民
                                        法官  陳　東　誥
                                        法官  吳　昭　瑩
      右正本證明與原本無異
                                              書  記  官
中　　　華　　　民　　　國　　九十三　　年　　 十二 　　月　　　八　　　日
                                                                        Ｋ
